【裁判字號】    89,保險上,13
【裁判日期】    890829
【裁判案由】    給付保險金
【裁判全文】
臺灣高等法院高雄分院民事判決  八十九年度保險上字第一三號
      上  訴  人  中國人壽保險股份有限公司
      法定代理人  乙○○
      訴訟代理人  李明益律師
                  吳敏蕙律師
      被上訴人    甲○○      .
      訴訟代理人  丙○○      住台北市○○街○段六四之一號五樓
右當事人間請求給付保險金事件，上訴人對於中華民國八十九年五月十二日臺灣高雄
地方法院八十八年保險字第二五號第一審判決提起上訴，本院判決如左：
      主      文
上訴駁回。
第二審訴訟費用由上訴人負擔。
      事      實
甲、上訴人方面：
一、聲明：求為判決：(一)原判決廢棄。(二)被上訴人在第一審之訴及假執行之聲請均駁
    回。
二、陳述：除與原判決記載相同，茲予引用外，補稱：
  (一)被上訴人所提之證據資料僅有香港死因裁判法庭之裁判，除此之外皆屬渠主觀臆
    測或間接推論，不足以證明被保險人之墜樓是突發事件，再觀之香港死因裁判法
    庭之裁判亦僅記載「死因不明」。被上訴人尚須積極證明被保險人之死亡非出自
    其自身意外，
    然渠既未盡此項舉證責任，上訴人即無給付保險金之義務。
  (二)縱如被上訴人所言，香港警方對本件之偵查係朝向他殺偵辦，而從被保險人死亡
    現場及頭、頸部被膠帶纏繞及勒綁之情形，朝他殺方向偵辦雖係合理之判斷，但
    從偵查之結果以觀，香港警方卻未以他殺或兇手不明終結本案，而死亡裁判庭亦
    未積極確認被保險人係因他殺而死，何以外觀情狀係偏向他殺之案件，而在被保
    險人死亡現場及重視人權之香港警方及死因裁判庭皆未遽下被保險人係他殺之論
    斷？此不啻表示被保險人自殺之成分（或機率）應高過他殺者，而且案發現場搜
    索結果顯示被保險人居住之一五三五號房間傢具及床鋪皆完整無異，房間內其他
    雜物擺設顯示並無遭受擾亂或搶劫現象，而案發後，十七樓平台花圃並無發現遭
    人踐踏或拖曳之痕跡；現場並無指紋可供採取，在在皆顯示並無外力介入。
  (三)被上訴人於八十七年一月十九日前往大陸前購買國華人壽之旅行平安險時曾同時
    利用國華人壽之信封及信紙寄信予前金國中鍾校長表示：「出國在即，人生禍福
    難料，前金國中及幾個好朋友都是值得關心的人，臨行前買了一份保單你們都是
    受益人，也許是玩笑，也許是真心，但願保平安回來，若有萬一請與我先生甲○
    ○連絡。」若僅係玩笑之舉，又豈會慎重交代「若有萬一請與我先生甲○○連絡
    。」況在被保險人酒店房間發現的證物包括有被保險人寫給其丈夫（即被上訴人
    ）之傳真、案外人林勝美、歸亞帝、劉啟昌、曾盈學、林萬得、其女兒等人信封
    達九封，以被保險人經常出國辦事之人，僅係出國十多天之時間，卻於在香港之
    一夜間書寫九封信函，似有交代遺言之情事，此種不甚合理之現象，更足以印證
    被保險人自殺之意圖。
  (四)被保險人之死亡原因應係自殺，而非意外。按系爭保險契約條款第十條第三款之
    約定：「被保險人直接因被保險人之故意自殺（包括殺未遂）致成死亡或殘廢時
    ，本公司不負給付保險金的責任」被保險人既係故意自殺致成死亡，自非意外，
    依約上訴人公司不負給付保險金的責任甚明。
三、證據：援用原審所提證據。
乙、被上訴人方面：
一、聲明：求為判決：如主文所示。
二、陳述：除與原判決記載相同，茲予引用外，補稱：
  (一)本件被上訴人之妻徐繐淳係於八十六年九月十日曾向上訴人公司變更意外傷害保
    險特約之內容，同時追加二百萬元保險金額，而被上訴人起訴狀所附之保險附約
    條款係財政部八十六年七月十七日台財保第862397215 號函核定之意外傷害保險
    附約條款。故被上訴人根據新版條款內容請求，並無不當。又被保險人所投保之
    意外保險係每年更新且必須付費始得續保，如未付費即視同自然消滅，自應隨新
    版條款同步更新，原審判決認定係契約形式更新內容未予更新，殊屬無據。本件
    舊版條款約定為「保險人於本特約有效期間內，因遭遇外來之突發的意外傷害事
    故，並以此意外傷害事故為直接且單獨的原因，致其身體蒙受傷害或因而殘廢或
    死亡者，依照本特約的規定給付死亡保險金。」新版條款為：「被保險人於本附
    約有效期間內，因遭受意外傷害事故，致其身體蒙受傷害而殘廢或死亡時，依照
    本附約的約定，給付保險金。前項所稱意外傷害事故，指非由疾病引起之外來突
    發事故。」顯見，舊版與新版文字雖有不同，但均指「外來突發事故」。
  (二)被保險人徐繐淳之死亡原因為「墜樓」，且為單獨且直接之原因，自非因被保險
    人內發生性病症所致死，自屬外來突發事故，被上訴人已負相關舉證責任，至於
    被保險人為何墜樓，香港警方雖稱：「死因不明」，但相關案卷資料均在在顯示
    被保險人之死亡係因外力介入，並非為被保險人之自殘行為或可由被保險人獨力
    完成的，被上訴人早已舉證證明被保險人之死亡為意外墜樓，且非被保險人可獨
    自完成或自殺（有被保險人之意欲存在），上訴人竟稱被上訴人未舉證，殊屬無
    稽。
  (三)被保險人於八十七年一月二十一日自大陸到港辦台胞證加簽，住進ＹＭＣＡ，當
    日並在外進食後又回旅館房間寫信，之後陸續出現在電梯中，顯示被保險人一直
    在旅館內活動，而在被保險人尚未就寢前即遭意外，房內家具及床鋪當然係完整
    無異（並非被保險人就寢後又故意弄得整整齊齊），且房內財物未遭破壞，顯係
    在房間外遇害，至被保險人被推下樓後，為他人所發現，歹徒如何再進入房內破
    壞？還不逃之夭夭！且被保險人早至大陸二日（一月十九日及二十日、二十一日
    才至香港），其所寫之信均有可能在大陸工廠內即已完成，被上訴人稱被保險人
    房內物品完整未受破壞，一夜之間寫完九封信即認為被保險人係自殺，意欲魚目
    混珠，實不足採。
  (四)查被保險人之眼鏡在十七樓被發現，二付中一付已破碎，且被保險人之臉部及頸
    部均出現出血及瘀痕、左手腕內側有八條重疊橫肌刀傷、手臂有多處挫傷、身體
    有多處刀傷及挫傷，口中塞有衛生紙、透明膠帶環繞其頭部、包括鼻子、嘴巴、
    雙耳等，深藍色風衣領子處有一部份繞過頭部有側與透明膠帶纏繞，屍體未戴眼
    鏡，由上述情狀觀之，根本無法呼吸，又如何再以刀自傷？現場所發現的一把刮
    鬍刀，如為被保險人自傷，則當有被保險人之指紋留在刮鬍刀上，否則被保險人
    必須戴上手套，現場並無手套，已如前述，益證被保險人之刀傷並非自為，而係
    外力造成。
  (五)有關被保險人之遺物，香港偵緝署署長於一九九九年二月二十六日傳真遺物資料
    予被上訴人（證一），其中共有四本書，分別為〞 The Chapter about money〞
    （關於金錢）、〞People's  ultimate Ending〞（人類最終的結局）、〞Cheri
    sh of Life〞（生命的慈悲、珍惜生命），及另一本旅遊書籍，根本無「金錢的
    罪惡與自殺」乙書，上訴人無中生有，顯屬誣攀。被保險人一向信仰佛教十分虔
    誠，在其遺物之中尚有收本慈濟功德會翻印的佛書即可得知，並非如上訴人所稱
    被保險人有任何自殺之意欲，況被保險人係被保險人徐繐淳長期關懷他人亦熱衷
    生命，對於生命極其珍愛，並戮力幫助他人，且雖與人有債權債務關係，但都是
    別人欠她債，並非被保險人身負債務，被保險人當無故自殺騙取保險金之必要，
    事證極明！
  (六)上訴人一再提及驗屍官之報告主張被保險人自殺，但驗屍報告並未獲死因裁判官
    認可而列為死因不明，但因未找到有關犯罪者之相關證據（例如指模或毛髮等）
    ，才以死因不明結案，並非指被保險人自殺，事證極明！
  (七)綜上所陳，被保險人確因為外力使其墬樓為其死亡之直接且單獨之原因，並非出
    於內發性病症，已符合本件意外險附約：「因遭遇外來突發的意外傷害事故，並
    以此意外傷害事故為直接且單獨的原因，致其身體蒙受傷害或因而殘廢或死亡者
    」之規定，上訴人均不能免除給付保險金之責任，上訴人主張被保險人為自殺，
    自當由上訴人負舉證之責。惟就上訴人所提出之香港警方調查資料觀之，顯已確
    實證明被保險人絕無可能出於自殺或故意行為而墜樓，上訴人公司早已取得此部
    分資料，亦曾派員赴香港調查，但至今均一再拒絕理賠，實屬故意避責之舉。
三、證據：援用原審所提證據。
      理      由
一、本件被上訴人起訴主張：其妻徐繐淳於八十一年七月三十日以自己為被保險人，
    向上訴人公司投保壽險八百萬元（長青終身壽險四百九十四萬、附加定期壽險三
    百零六萬元）及本案意外傷害保險契約八百萬元，指定伊為受益人，嗣於八十六
    年九月十日加保意外傷害保險金額二百萬元，詎被保險人於八十七年一月二十一
    日二十二時二十四分許，於香港尖沙嘴梳士巴利道香港YMCA青年會酒店四樓平台
    被發現墜樓身亡，伊已於八十七年二月十九日檢具相關所需文件向上訴人提出理
    賠申請，上訴人於八十七年二月二十三日收受伊理賠申請，於同月二十六日核准
    理賠壽險身故理賠金，惟就本案意外傷害保險契約一千萬元之保險金迄未核賠，
    又本案意外傷害保險契約應係適用八十六年七月十七日經財政部核准之新版條款
    等情，爰依意外傷害保險契約新版條款第七條之約定及保險法第三十四條之規定
    ，求為命上訴人給付一千萬元及自八十七年三月十一日起至清償日止，按年息百
    分之十計算之利息之判決。
二、上訴人公司則以：本案意外傷害保險契約係於八十一年八月九日生效，其所適用
    之契約條款應為六十九年六月三日經財政部核准之舊版條款，並非被上訴人主張
    之八十六年七月十七日經財政部核准之新版條款。依意外傷害保險契約舊版條款
    第五條及第六條約定，被保險人徐繐淳須因遭受外來突發意外傷害事故，並此意
    外傷害事故為直接且單獨原因，致其身體受傷因而死亡，伊公司始有依約給付死
    亡保險金之義務，惟被上訴人並未能舉證以實其說。雖被保險人墜樓死亡固屬事
    實，惟墜樓原因甚多，並非一定係意外，被上訴人仍應就意外墜樓致死負舉證責
    任，被上訴人所提之證據，僅能證明被保險人確有墜樓及死亡之事實，至於被保
    險人死亡真正原因為何，被上訴人並無法舉證，況被保險人亦經香港西九龍警察
    總部判定為「死因不明」，且依卷內相關資料顯示，被保險人顯係故意自殺，而
    非意外死亡，故依意外傷害保險契約舊版條款第十條第三款約定「被保險人故意
    自殺」係屬除外責任，伊自不負給付保險金等語，資為抗辯。
三、查被上訴人主張其妻徐繐淳於八十一年七月三十日以自己為要保人及被保險人，
    向上訴人投保壽險八百萬元及本案意外傷害保險契約八百萬元，復於八十六年九
    月十日加保意外傷害保險金額二百萬元，受益人為被上訴人，嗣被保險人在意外
    傷害保險特約契約有效期間即八十七年一月二十一日二十二時二十四分許，於香
    港尖沙嘴梳士巴利道香港YMCA青年會酒店四樓平台被發現墜樓身亡。被上訴人乃
    於八十七年二月十九日檢具申請保險金理賠所需相關文件向上訴人提出理賠申請
    ，上訴人於八十七年二月二十三日收受被上訴人前開理賠申請，並於同月二十六
    日核准理賠壽險身故理賠金，惟就本案意外傷害保險契約一千萬元之保險金迄今
    尚未核賠等情，業據被上訴人提出被保險人火葬證明書一紙、保險契約條款一份
    、要保書一份、保險費送金單一紙、保險理賠給付申請追蹤聯繫表一紙、理賠申
    請書一紙、上訴人退費通知書一紙、理賠通知單一紙、上訴人函一紙及錠嵂保險
    經紀人股份有限公司業務聯繫簡覆表一紙為證，並為上訴人所不爭執，堪信被上
    訴人此部分主張為真實。
四、再被上訴人主張依據舊版條款第三條之約定，本案意外傷害保險契約應係適用八
    十六年七月十七日經財政部核准之新版條款，固據其提出新版條款一份為證，然
    為上訴人所否認，並以本案意外傷害保險契約係於八十一年八月九日生效，其所
    適用之契約條款應為六十九年六月三日經財政部核准之舊版條款，而非被上訴人
    所主張之八十六年七月十七日新版條款等語抗辯。經查：
  (一)被保險人徐繐淳於八十一年七月三十日，向上訴人投保壽險八百萬元，並以附加
    方式投保本案意外傷害保險八百萬元，復於八十六年九月十日再增加意外傷害保
    險金額二百萬元等情，為兩造所不爭執，並有被上訴人所提出前述要保書、保險
    費送金單及契約變更內容申請書在卷足憑。再依被保險人及上訴人訂約當時契約
    條款即六十九年度舊版條款第一條第一項、第二項前段、第三條及第十四條分已
    載明「本特定保險契約（以下簡稱本特約）附加於人壽保險契約（以下簡稱主契
    約），於主契約訂定時，依要保人申請，經本公司同意，而附加於主契約訂定之
    。本特約保險單所載條款、聲明或批註以及和本特約有關的要保書、復效申請書
    及其他約定書，都是本特約構成部分」、「本特約保險期間訂為一年，期間屆滿
    時，經本公司同意，並收取續約保險費，本特約得『逐年更新』繼續有效。前項
    續約保險費，依照續約當時經主管官署核可之保險費率計算之，並應於續約始日
    或主契約交付寬限期間內交付之」及「本特約於主契約喪失效力、解約，本特約
    隨之消滅‧‧‧」，是參之前開條款約定，可認上訴人與被保險人訂立本案意外
    傷害保險特約之前提要件，乃要保人即被保險人須先投保人壽保險方可再附加本
    案意外傷害保險契約，故本案意外傷害保險契約訂立時間應與人壽保險同為八十
    一年七月三十日，附隨於人壽保險契約，且要保人即被保險人徐繐淳、上訴人公
    司於訂約當時已同意以六十九年度舊版條款引為契約內容甚明。
  (二)再本案意外傷害保險契約之有效期間為一年，為舊版契約第三條所明定，並為兩
    造所自承在卷（見原法院八十九年四月二十八日言詞辨論筆錄），雖前開第三條
    固規定本案意外傷害保險契約期滿後，經上訴人同意，並收取續約保費，契約逐
    年更新繼續有效，惟參之前述說明，本案意外傷害保險契約既附隨於人壽保險契
    約，故其保險期間縱因續繳保險費而繼續，亦無法認定該契約之內容亦因期間之
    更新同隨更新。況查前開舊版條款第三條係就「特約有效期間」及「更新續約」
    二項併為約定，故本院認為該條款所規定「逐年更新」應係指保險期間屆滿一年
    後，隨保險費之繳納而按年延續，重新起算一年期間而已，無須再以書面訂立保
    險契約以符合保險契約要式性之便宜約定（按保險契約之成立須以保險單或暫保
    單為之，為保險法第四十三條所規定，是本案意外傷害保險契約之期間既為一年
    ，故依保險法規定，被保險人即要保人徐繐淳及上訴人應須再以保險單或暫保單
    為之，絕非僅以被保險人於八十一年七月三十日所訂立要保書可以概括），非就
    約定保險契約當事人權利義務內容有所變更，是被上訴人主張所謂更新係指意外
    險內容更新云云，尚無可取。
  (三)雖被上訴人主張要保人即被保險人於八十六年九月十日加保二百萬之意外險，應
    適用八十六年七月十七日修正後之條款，而非六十九年度之舊條款，進而主張保
    險條款之適用不可分，不可能二百萬元加保部份適用新條款，八百萬之部份適用
    舊條款云云。惟觀之被上訴人所提出之契約變更內容申請書附註所載「上開事項
    經貴公司同意簽章後第二聯黏貼於保單內，同時構成『原契約』之一部分」，足
    可認定，要保人即被保險人雖確於八十六年九月十日加保意外險保額二百萬元，
    惟該加保部分屬原契約之一部分，非屬獨立之新契約，是仍應適用訂約當時即前
    開六十九年度之條款，故被上訴人主張本案意外傷害保險契約應適用八十六年七
    月十七日修正後之條款云云，尚非可採。
五、本案意外傷害保險契約應適用之條款為六十九年度舊版條款，已如前述。被保險
    人徐繐淳既已墜樓身亡，則上訴人是否應依本案意外傷害保險契約給付保險金予
    保險受益人即被上訴人，端賴被保險人徐繐淳自高處墜落究係意外抑或自為？
  (一)茲依卷附兩造所不爭執之香港政府公函一份、香港承辦本案法醫提交香港高級警
    官之備忘錄暨譯文一份、香港YMCA酒店頂樓現場平面測量圖一紙、內政部警政署
    刑事警察局函檢附香港警務處提供被保險人徐繐淳於香港墜樓死亡檔案資料六冊
    、香港YMCA酒店現場照片四幀，及證人劉純清（任職於松林公司）、林德興（上
    訴人公司職員）於原法院審理到庭結稱證言，歸納整理結果如下：
    1.香港酒店餐廳部經理於八十七年一月二十一日二十一時四十五分許聽到一聲巨
    響，而被保險人徐繐淳於八十七年一月二十一日二十二時四十分許，遭人發現其
    屍體所呈之狀態為：
      身體躺臥於地，身著紅色毛衣及格子褲，屍體上半部下有一深藍色風衣，
        透明膠帶環繞其頭部，包括鼻子、嘴巴、雙耳，深藍色風衣領子處有一部
        分繞過頭部左側與透明膠帶纏繞，依外觀觀之，被保險人並未穿上風衣，因
        風衣並無拉上拉鍊或兩隻袖子外翻。
      有一碎花手帕緊勒頸部且背後打兩個結，手帕打結處是一根深藍色繩子，繩
        子套繞在頸部並套索在手帕上三圈，從腰部處扯出並在風衣左前方打開，繩
        子端口有一鐵絲並在頸前打結，頸部有三個凹陷係前開手帕、繩索所造成。
      臉部及頸部出現充血及瘀痕，可能係纏繞頭部膠帶及頸部繩索所造。
      左手腕內側有八條重疊橫肌刀傷。
      手臂多處挫傷。
      身體有多處刀傷及挫傷。
      口中塞有衛生紙。
      被保險人之眼鏡未載於屍體上，係於十七樓平台上發現二付眼鏡，其中一付
        已破碎。
    2.財物遺失及兩造所主張較具爭議之證物部分：
      一張萬事達信用卡。
      被上訴人雖主張被保險人尚遺失十餘萬台幣，惟此部分並無法舉證（參原法
        院八十八年十一月十六日言詞辯論筆錄）。
      被上訴人主張未發現用以纏繞被保險人頭部之膠卷帶；上訴人則主張被保險
        人遺物中有三本關於金錢罪惡與自殺書籍。
    3.案發地點香港YMCA酒店地理環境及死因研判：
      法醫官未能確定被保險人墜樓前是否已死亡，故無法判斷係生前墜樓抑或死
        後方遭人推落，亦無法判斷被保險人墜樓係意外或遭人蓄意所為，惟驗屍結
        果認被保險人墜樓前已有窒息狀況，依據該十七樓平台女兒牆之高度、厚度
        （詳如後述）不可能會發生意外墜落情事。香港法醫DR.NG  HUNG-KI（中譯
        名：安中基）於八十七年七月十七日提交香港高級警官DC FREMAUX備忘錄中
        所陳述之驗屍報告認定「所有纏繞頭部的膠帶，纏繞頸部的繩索以及塞入口
        中之物，有可能是死者自行所致」、「死者左手腕多處割傷，應係典型的自
        傷行為所致」、「總之，依據驗屍結果發現，此案自殺應該是成立的，雖然
        其自殺手法相當奇異且罕見」等。又任職香港法醫檢驗部政府實驗室擔任科
        學檢驗人員之證人馬中航亦表示「死者可自由將繩索加強纏繞於她的頭部、
        將紙張塞在嘴中、纏繞膠帶於頭部及將手腕弄傷」、「沒有任何科學證據顯
        示死者係在酒店頂樓遭受攻擊或自己越過牆垣而墜落被發現」、「沒有堅實
        證據顯示她係被殺或自殺，但行兇者或死者採取如此經心策畫之行為，似乎
        是奇怪異常的」。再香港西九龍警察總部先後於八十七年十月二十六日、同
        年十二月十八日函表示香港死因裁判所已裁定為「死因不明」，死因裁判官
        為MR.PAUL KELLY（中譯名：祈雅年）。
      香港YMCA酒店係呈「ㄩ」字狀，該酒店四週道路名稱及樓層數分為中間道（
        十四樓）、漢口道（十四樓）及梳士巴利道（十七樓），被保險人係居住面
        鄰漢口道之一五三五號房間，此樓層為該酒店位於漢口道最頂層，而被保險
        人之屍體係於該酒店梳士巴利道四樓平台遭人發現，依酒店地理環境觀之，
        僅可自位於梳士巴道之十七樓頂樓天台縱身跌落，方可陳屍於四樓。
      十七樓平台女兒牆高度為一百一十二公分（證人林德興證稱為一百一十三公
        分），其牆頂厚距為二十二公分（上訴人主張為二十一公分），且自酒店樓
        梯通往該十七樓平台並至女兒牆處，須先舉腳跨上高度為三十九點七公分矮
        牆花圃後，站立於該花圃寬約十八公分之水泥平面後，續跨過於該花圃所種
        植花草後（此部分寬度約為三十四公分），再站立於該花圃另一寬度亦為十
        八公分水泥平台上，後再走過舖設於女兒牆前之寬度約為七十一點五水溝加
        蓋區，方可達到女兒牆處。
    4.案發現場搜索結果：
      被保險人所居住一五三五號房間傢俱及床舖皆完整無異，房間內其他雜物擺
        設顯示並無遭受擾亂或搶劫現象。
      案發後，十七樓平台花圃並無發現遭人踐踏或拖曳之痕跡。
      未發現膠卷帶，惟於酒店十七樓平台一排水口發現一把刮鬍刀。
      現場並無指紋可供採取。
  (二)參諸前開(一)說明，可認被保險人係住於香港YMCA酒店位於漢口道十四樓層一五三
    五號房，陳屍處係於該酒店位於梳士巴道四樓平台，故以該酒店之地理位置足以
    認定，被保險人須先至梳士巴道十七樓頂樓平台後，方可攀爬設置於此處之女兒
    牆後再縱身墜落至四樓平台，惟查被保險人於死亡前，其口鼻、雙耳已遭膠帶纏
    繞，且該膠帶已為固定及變硬，須以他人持專業用醫療剪方可剪開一情，業據證
    人黃耀雄（即到場進行急救之香港救護人員）證稱：我覺得這膠紙是收縮膠紙，
    即係用來包裹物件的膠紙，當包好物件後，用風筒加熱膠紙就會收縮及變硬然後
    固定，膠紙的形狀就不會變形，這膠紙已變硬，需要用專業用之醫療剪才能剪開
    ，如果用普通剪刀就可能比較難剪開等語明確（參香港警務處提供被保險人徐繐
    淳於香港墜樓死亡檔案資料六之六冊第五十二頁至第五十三頁），顯見包裹在被
    保險人頭部的膠紙如未以風筒加熱至少亦須用力拉扯纏繞方可使之變硬及固定，
    然查案發後，香港警方曾於梳士巴利道、北京道及酒店周圍街道採取地毯式搜索
    ，惟並無發現任何膠帶卷遺留於現場及酒店周圍其他街道（參香港警務處提供被
    保險人徐繐淳於香港墜樓死亡檔案資料六之一冊第一頁至第三十二頁、六之五冊
    第一頁至第九頁），雖前開香港法醫安中基及任職香港法醫檢驗部政府實驗室之
    科學檢驗員馬中航均認，纏繞於頭部之膠帶恐係被保險人自行所為，惟膠帶係屬
    黏貼性物品，常人不可能順利拿取未附膠帶卷之膠帶，再以該膠帶強力自纏頭部
    使之固定成型，倘係被保險人自行纏頭，理應尚有殘留之膠帶卷遺留於案發現場
    或酒店內，然香港警方經地毯式搜索後，未能發現。再，如認被保險人確係自行
    持膠帶纏繞頭部，以前開膠帶黏貼特性，理應殘有被保險人個人指印於膠帶上，
    然香港警方於膠帶中亦查無任何指模。倘認被保險人戴手套所為，惟該酒店十七
    樓頂樓並無尋獲任何手套，設若被保險人係於他處所為，惟被保險人將膠帶纏於
    頭部時，必定因無法呼吸而痛苦難耐，焉能再上至十七樓頂樓繼為攀牆、墜樓行
    為？又苟係被保險人將膠帶強行纏繞頭部，已足導至其窒息，被保險人何須費事
    再將風衣部分衣領一併隨同膠帶纏繞？另參以被保險人除遭前述膠帶纏繞頭部後
    ，其頸部尚遭手帕、繩索之繞頸緊勒至成凹陷，顯見其用力之深，且其左手臂內
    側尚有八處重疊性橫肌刀傷，身體亦有多處刀傷，足見被保險人於死前其身體已
    傷痕累累，當時被保險人係一已屆五十歲之齡之中年婦女（被保險人係民國三十
    七年二月九日生，有要保書在卷可參），並與其夫即被上訴人共同經營管理松林
    公司，並非從事粗重工作，難謂其為孔武有力之人，又如認被保險人頭部膠帶、
    頸部手帕及繩索乃至手臂刀傷均屬其自為，惟衡於事理，其三者間任一行為即足
    已讓一名年屆五十歲中年婦女肉體承受重大痛苦，何以續為任二項自殘行為？再
    觀諸被保險人於因膠帶纏頭，手帕及繩索勒緊頸部已成窒息現象，其意識顯為不
    清，且尚有前述纏於頸部之風衣拖累，如何再自行攀爬上高約一百一十二公分（
    或一百一十三公分）之高牆向下躍落而自殺？況依前已述，被保險人係一中年婦
    女，身高高度約為一百五十三公分（參前述要保書所載），是上開女兒牆之高度
    顯至其胸部，且該牆除前開高度外，其牆厚度約為二十一公分（抑或二十二公分
    ），絕無法躍牆後隨可縱身而下，暫不論被保險人肉體未受有無前述傷勢，以其
    年齡、性別及身高，徒手攀爬女兒牆已非屬易事，遑論被保險人於攀爬上牆前，
    已受前述傷害，且被保險人於墜樓前，除因前開所述之窒息已呈意識不清外，其
    左手臂內側亦有八處重疊性刀傷，身體亦有多處刀傷，而該等刀傷應非被保險人
    於攀爬至女兒牆後另行所為，因香港警方係於該十七樓排水管內發現一刮鬍刀，
    顯係特意所放置以避人耳目，故如為被保險人自行持刀自傷，依其當時已持呈意
    識不清狀，其刮鬍刀何以能恰巧擲入前開排水管內？遑論被保險人於意識不清情
    狀下，尚可自為八處「重疊性」刀傷？又造成被保險人死亡之因係墜樓，被保險
    人何以無須藉助外力支援下，隻身攀爬上牆繼而墜樓？基於上述說明，在在足認
    被保險人墜樓甚而其身亡前所受傷害，均屬外力介入所為。
  (三)雖上訴人辯稱：上開香港法醫及檢驗人員均認定被保險人恐係為自殺云云，然此
    已為香港死因裁判官所不採，僅判定被保險人死因不明，是上訴人執法醫及檢驗
    員上開判斷，遽認被保險人係故意自殺，顯無法成立。且如前已述，依案發現場
    、地點環境及被保險人屍體所呈客觀證據顯示，被保險人墜樓甚而身亡前所受傷
    害，應屬外力介入所為。是上訴人上開抗辯，顯無足取。
  (四)再上訴人雖主張人之自殺亦可能係一時起念，且被保險人在死亡現場遺留三本名
    稱大約係「金錢的罪惡與自殺」，而被保險人死前仍被金錢糾紛纏身，該書不啻
    間接透露被保險人之自殺與該糾紛有關，再被保險人以友人及一所國中為被保險
    金受益人購買保險，此種異於常人行徑，已可間接推論被保險人應屬自殺云云。
    惟查，被保險人人格特質係屬樂觀開朗，且樂於助人，其與被上訴人間婚姻關係
    良好，並其經濟狀況甚佳等情，業經被上訴人提出為上訴人所不爭執之財產歸戶
    資料一份在卷可按，並據被保險人之好友即證人劉純清於原法院審理時證述明確
    （參八十八年十一月十六日原法院言詞辯論筆錄），復經香港警方派員至我國訊
    問證人宋柏諺（即被保險人之子）、徐淑燕（被保險人之妹）、鍾光和（高雄市
    立前金國民中學校長）、蘇淑綿（受雇於被保險人）、萬秀英（被保險人之友人
    ）及歸亞營（即被保險人之債務人）等人查證明確，雖上訴人執以人之自殺亦可
    能係一時之念為辯，惟按常人會循自殺之途了解生命，皆不脫經濟或感情二大因
    素，依前已述，被保險人經濟情狀甚佳，雖與他人有債務糾紛，然被保險人係居
    於債權人之地位，且被保險人家庭結構健全，情感頗佳，依理被保險人並無選擇
    自殺之理。再參以被保險人身前尚與證人李永忠、張森源（即任職於被保險人開
    設於大陸之公司）聯繫將於八十七年一月二十二日返回大陸，於八十七年一月十
    六日以書信告知前金國中張姓老師將返回台灣參加該校之音樂會，尤有甚者，尚
    於死亡當日以書信予曾盈學、前金國中劉啟昌主任，提及二月六日將返回台灣，
    並約相見等等，是若被保險人如確有自殺意念，何以費事再為前舉之理？是被保
    險人如因一時之念欲以自殺了絕此生，當無時間再為精心策畫，更遑論浪費時間
    寫立書信予他人？況常人投保鉅額保險後，欲以自殺佯為意外死亡，無非係因該
    人受經濟困窘壓力之傾壓，以死亡獲領鉅額保險金，然查被保險人經濟情況甚佳
    ，益認被保險人確因遭受外來突發意外傷害事故而死亡。
  (五)依前所述，被保險人係因遭受外來突發意外傷害事故，並以此意外傷害事故為直
    接且單獨原因，致其身體蒙受傷害因而死亡，則保險受益人即被上訴人以被保險
    人意外死亡之保險事故發生，依上訴人與被保險人所訂立本案意外傷害保險契約
    第六條約定，訴請被上訴人給付保險金一千萬元及遲延利息，即屬有據。次按保
    險人應於要保人或被保險人交齊證明文件後於約定期限內給付賠償金額，無約定
    期限者，應於接到通知後十五日內給付之，為保險法第三十四條第一項所明文。
    查本件保險事故發生後，被上訴人於八十七年二月十九日即向上訴人請求給付保
    險金，並於八十七年二月二十三日為上訴人所受理，惟上訴人拒絕被上訴人此部
    分理賠申請，為上訴人所不爭執。又保險法第三十四第二項業於八十六年五月二
    十八日修正公布，保險人因可歸責於自己之事由致未在前項規定期限內為給付者
    ，應給付遲延利息年利一分，是被上訴人依此項規定，請求起按年利一分計算之
    遲延利息，亦依法有據。
六、綜上所述，被上訴人請求上訴人給付一千萬元，及自八十七年三月十一日起至清
    償日止，按年息百分之十計算之利息，為有理由，應予准許。原審為上訴人敗訴
    之判決，並依聲請為准、免假執行之宣告，經核並無不合。上訴意旨，指摘原判
    決不當，求予廢棄改判，為無理由，應予駁回。
七、據上論結，本件上訴為無理由，依民事訴訟法第四百四十九條第一項、第七十八
    條，判決如主文。
中      華      民      國    八十九    年      八      月    二十九    日
                                      臺灣高等法院高雄分院民事第四庭
~B1審判長法官  王錦村
~B2法      官  許明進
~B3法      官  曾錦昌
右為正本係照原本作成。
如對本判決上訴，須於判決送達後二十日內向本院提出上訴狀，未表明上訴理由者，
，應於上訴後二十日內向本院提出理由書（均須按他造當事人之人數附繕本）。上訴
時應提出委任律師或具有律師資格之人之委任狀，並依附註條文規定辦理。
中      華      民      國    八十九    年      九      月    四        日
~B法院書記官  施耀程
附註：
民事訴訟法第四百六十六條之一：
對於第二審判決上訴，上訴人應委任律師為訴訟代理人，但上訴人或其法定代理人具
有律師資格者，不在此限。
上訴人之配偶、三親等內之血親、二親等內之姻親，或上訴人為法人、中央或地方機
關時，其所屬專任人員具有律師資格並經法院認為適當者，亦得為第三審訴訟代理人
。
第一項但書及第二項情形，應於提起上訴或委任時釋明之。
                                                                        Ｂ


司法院資訊處製作；財團法人民間司法改革基金會備份。
